臺北高等行政法院判決
　　　　　　　　　　　　　　　　　　 95年度訴字第1855號
　　　　　　　　　　　　　　　.
原　　　告　甲○○
訴訟代理人　蘇誌明律師
被　　　告　經濟部智慧財產局
代　表　人　蔡練生（局長）住同上
訴訟代理人　謝孟峰
參　加　人　乙○○
訴訟代理人　薛銘鴻律師（兼送達代收人）
　　　　　　林麗芬律師
上列當事人間因新式樣專利舉發事件，原告不服經濟部中華民國
95年4 月3 日經訴字第09506165280 號訴願決定，提起行政訴訟
，經本院命參加人獨立參加訴訟，本院判決如下：
　　主  文
原告之訴駁回。
訴訟費用由原告負擔。
　　事  實
一、事實概要：
    參加人於民國89年10月23日以「嵌燈」（下稱系爭案）向被
    告申請新式樣專利，經其編為第00000000號審查、再審查，
    准予專利，並於公告期滿後，發給新式樣第80526 號專利證
    書。嗣原告以其有違核准時專利法第106 條、第107 條第1
    項第1 款及第2 項、第108 條第1 款之規定，對之提起舉發
    ，案經被告審查，於94年11月23日以（94）智專三（一）03
    027 字第09421062250 號專利舉發審定書為「舉發不成立」
    之處分。原告不服，提起訴願，經遭駁回，遂向本院提起行
    政訴訟。
二、兩造聲明：
　(一)原告聲明：
    1.訴願決定及原處分均撤銷。
    2.命被告就系爭案為舉發成立之審定。
    3.訴訟費用由被告負擔。
  (二)被告聲明：
    1.駁回原告之訴。
    2.訴訟費用由原告負擔。
  (三)參加人聲明：
    1.駁回原告之訴。
    2.訴訟費用由原告負擔。
三、兩造之爭點：系爭案是否有違核准審定時專利法第107 條第
    1 項第1 款及第2 項之規定，不符新式樣專利要件，而應予
    以撤銷？
　(一)原告主張之理由：
    1.系爭案已於申請前公開，應予撤銷：
      (1)參加人為接觸燈飾有限公司之負責人，已於引證4 （西
        元2000年7 月版之「台灣家具雜誌」）刊登燈具圖片，
        系爭案已於申請前公開，應予撤銷。
      (2)雖原處分及訴願決定均謂引證4 編號F-110-1 燈具與系
        爭案不同，但F-110-1 之嵌燈，即為系爭案之產品，只
        因系爭案外緣呈4 分之1 圓，故於拍攝時易產生反光；
        而經原告取得系爭案之嵌燈，以不同之顏色噴漆後比對
        ，即可明白看出外緣呈4 分之1 圓弧，經拍攝反光、折
        射之情形。
      (3)參加人已自承：「編號F-110-1 之固定燈座與系爭案之
        固定燈座，該固定燈座相同」，但原處分及訴願決定均
        對參加人之自認視而不見；自行認定F-110-1 之固定燈
        座為圓錐狀，實令人難以接受。
    2.系爭案為先前技藝易於思及，應予撤銷：
      (1)系爭案之形狀特徵在於「本體設一呈盤狀之固定燈座，
        其盤體外緣係約4分之1圓弧，中央鏤空供一直筒環圓圈
        狀之活動燈座樞接其中，該活動燈座並突出於該盤狀燈
        座，固定燈座內設有一碗狀燈罩，燈罩由一迫緊於固定
        燈座內表面之環箍定位，燈座上並設一對齒形平行彈片
        」。簡言之，系爭案乃由以下7要素所組成：
       （1）約4分之1圓弧之盤狀固定燈座；
       （2）凸出於固定燈座之圓環直筒狀活動燈座；
       （3）環箝；
       （4）長方形燈頭；
       （5）齒狀平行彈片；
       （6）燈泡；
       （7）碗狀燈罩；
      (2)參加人業於舉發答辯中附件2 中自行標示其上之（3）
        （4 ）（5 ）（6 ）（7 ）均為「習知」；即系爭案之
        特徵參加人亦自承僅剩（1 ）及（2 ）。惟前開（1 ）
        已於系爭案申請前公開，即為習知技術，並經參加人自
        認「固定燈座相同」，故除已喪失新穎性外，當然亦為
        先前技藝易於思及。而（2 ）凸出於固定燈座之活動燈
        座，亦見於原告舉發證據（引證1 為87年3 月版之「台
        灣家具雜誌」；引證2 為87年5 月版之「台灣燈飾雜誌
        」；引證3 為1998年版之「DOSSIER Componenti」雜誌
        。）之多款引證案中，足見系爭案乃屬具有通常知識者
        依申請前先前技藝易於思及者。縱依參加人所稱，系爭
        案與公開在先之F-110-1 為不同產品，然參加人亦坦承
        二者之差別僅在於活動燈座；一為圓環直筒狀，一為前
        端具有凸唇。二者差別僅在有無凸唇，如此在F-110-1
        燈具公開在先之情形下當然為具有通常知識者依先前技
        藝所易於思及。
  (二)被告主張之理由：
    1.引證4 編號「F-110-1 」之固定燈座形狀，經參加人答辯
      指稱其形狀係呈「凸唇式的活動燈座」及「拱弧的圓盤固
      定燈座」；與系爭案「固定燈座呈盤體外緣約4 分之1 平
      緩圓弧」及「環圈狀之活動燈座呈直式收束，端部平整之
      形狀」並不相同，並於附件2 以側視圖比較其差異，起訴
      理由並不足採。另原告指該「F-110-1 」之嵌燈即為參加
      人系爭案之產品，並附上證物3 自行拍攝之照片作為佐證
      ，惟無其他相關證據可勾稽以實其說，尚難採認。綜上，
      引證4 「F-110-1 」之嵌燈無法證明系爭案於申請前已公
      開。
    2.參加人於答辯理由中強調系爭案之整體形狀為「固定燈座
      圓盤為盤體外緣呈約4分之一之圓弧，另活動燈座為直筒
      且凸出於固定燈座，而上方設方形燈頭，在燈頭的前、後
      方各設一對愜意的平行彈片」，以上亦為系爭案之特徵。
      故欲證明系爭案是否為先前技藝所易於思及者，仍應以嵌
      燈之整體造形為觀察之重點，並非以其部分組件之特徵，
      作為比較之依據。起訴理由並不否認引證4 「F-110-1 」
      嵌燈之活動燈座前端具有「凸唇」，與系爭案呈「圓環直
      筒狀」不同，況且該「F-110-1 」嵌燈並未揭示如系爭案
      燈座上方設一對齒形平行彈片及固定燈座內表面之環箍等
      形狀處理，整體尚難證明系爭案不具創作性，起訴理由將
      系爭案支離拆解成各個元件並分成特徵及非特徵之部分，
      據此主張系爭案不具創作性，顯與新式樣專利應整體形狀
      通體觀察比較之審查實務有所出入，核不足採。
  (三)參加人主張之理由：
    1.程序部分：
      原告提起訴願之理由對引證1-3 與引證4 之第250 頁所示
      型號為609-1 、612-1 、612 等各項證據，及專利法第10
      6 條及第108 條第1 款規定部分均不再爭執，訴願程序已
      就上開證據及條文未再審究，此為訴願決定書所明載，故
      本件訴訟原告應僅得以引證案4 中之F-110-1 、型號621
      之嵌燈等為證據，及主張系爭案有違反專利法第107 條第
      1 項第1 款暨第2 項規定。
    2.實體部分：
      (1)引證4 型號F-110-1 之形狀由「弧面且略成錐狀之固定
        燈座」及一具有「凸唇式之活動燈座」組成與系爭案「
        固定燈座呈盤體外緣約4 分之1 平緩圓弧」及「環圈狀
        之活動燈座呈直式收束，端部平整之形狀」，並不相同
        ，整體觀之，兩者予人之視覺感受各異其趣，足證引證
        4 型號F-110-1 之嵌燈與系爭案不同，系爭案並未於申
        請前公開。
      (2)原告所舉之引證案不足以證明系爭案乃屬具有通常知識
        者依申請前先前技藝易於思及者：
        引證4 型號621 之嵌燈形狀係由一平面盤狀之固定燈
          座及一圓弧碗形可調式活動燈座組成，相較於系爭案
          固定燈座係盤體外緣4 分之1 平緩圓弧及活動燈座成
          圓環直筒狀，且燈座上方設一對齒形平行彈片及固定
          燈座表面之環箍等處理均有不同；又型號621 嵌燈背
          面與系爭案之背後重點罩頂的長方形燈頭、燈座上方
          的一對平行彈片及固定燈座內表面之環箍亦完全不同
          。
        型號F-110-1 產品為參加人多年前的舊型產品，與系
          爭案不同構思造型，主要是設計一種「凸唇式的活動
          燈座」，以及「拱弧的圓盤固定燈座」，與系爭案並
          不相同。故欲證明系爭案是否為先前技藝所易於思及
          者，仍應以嵌燈之整體造型為觀察之重點，並非以其
          部分組件之特徵，作為比較之依據。原告起訴理由並
          不否認引證4 「F-110-1 」嵌燈之活動燈座前端具有
          「凸唇」，與系爭案呈「圓環直筒狀」不同，況且該
          「F-110-1 」嵌燈並未揭示如系爭案之固定燈座內表
          面之環箍等形狀處理，整體尚難證明系爭案不具創作
          性，原告將系爭案之離拆解成各個元件並分成特徵及
          非特徵之部分，據此主張系爭案不具創作性，顯與新
          式樣專利應整體形狀通體觀察比較之審查實務有所出
          入，核不足採。
      (3)縱使原告對引證1 、2 、3 及引證4 之第250 頁所示型
        號為609-1 、612-1 、612 有爭執，惟上開證據亦不足
        以證明系爭案乃屬具有通常知識者依申請前先前技藝易
        於思及者：
        原告提出之引證1 第431 頁型號JS201-A 之嵌燈形狀
          係由一呈平面盤狀之固定燈座及一突出狀之碗形燈座
          組成，其揭露的只是平置於平面之單向照片，看不到
          整體的形狀，由該照片僅能見及一只圓盤的燈座，由
          於引證1 根本看不到系爭案之整體創作：罩頂的長方
          形燈頭、燈座上方的一對平行彈片及固定燈座內表面
          之環箍，相較於系爭案之固定燈座係盤體外緣成4分
          之1 平緩圓弧及活動燈座呈圓環直筒狀等處理均明顯
          不同，並未揭露系爭案的所有特徵，也看不到該引證
          1 內的燈具整體，且固定燈座及活動燈座亦不相同，
          整體觀之，兩者予人之視覺感受各異其趣易於分別，
          不致有混淆誤認之虞，是為不同、不近似之形狀；且
          系爭案之形狀特徵創新明顯，熟習該項技藝者亦無法
          由引證1 既有之形狀易於思及系爭案之整體形狀，引
          證1 尚難證明系爭案不具新穎性、創作性。
        引證2 第193 頁所勾註之嵌燈及第279 頁型號G-232D
          、第306 頁型號CE503-04+G/B之嵌燈大致成一平面盤
          狀之固定燈座及一圓弧碗形可調式活動燈座。相較於
          系爭案固定燈座係盤體外緣成4 分之1 平緩圓弧及活
          動燈座呈圓環直筒狀，且燈座上方設一對齒形平行彈
          片及固定燈座內表面之環箍等處理均有不同，也都未
          見及系爭案的重點「罩頂的長方形燈頭、燈座上方的
          一對平行彈片及固定燈座內表面之環箍」，且系爭案
          的活動燈座較為凸出而直筒，且固定燈座及活動燈座
          亦不相同，在外觀上根本造型迥異，故令消費者一眼
          觀之，二者之感官及態樣並不相同，系爭案之形狀特
          徵創新明顯，熟習該項技藝者亦無法由引證2 既有之
          形狀易於思及系爭案之整體形狀；引證2 尚難證明系
          爭案不具新穎性、創作性。
        引證3 之第53頁勾註之嵌燈形狀由一平面盤狀之固定
          燈座及一圓弧碗形可調式活動燈座組成：第296 頁之
          嵌燈形狀則是斷面呈半圓弧形盤狀固定燈座及一圓弧
          碗形可調式活動燈座組成，只是一個燈罩而已，看不
          到系爭案的重點罩頂的長方形燈頭、燈座上方的一對
          平行彈片及固定燈座內表面之環箍，且固定燈座及活
          動燈座亦不相同。引證3 之第53頁及第99頁僅是單獨
          的個別零件，並非嵌燈本身，且二活動燈座凸出固定
          燈座圓盤的部分，系爭案為直式收束，端部平整，但
          引證3 則為圓球形弧度，根本差異很大；而外圍固定
          燈座的盤體造型更是不同，例如：系爭案為盤體外緣
          係約4 分之1 圓弧平緩的形成一柔順造型，但引證3
          的固定燈座外端則為較寬且外部為平面，且固定燈座
          及活動燈座亦不相同，因為系爭案為整體之創作，否
          則任何物品皆由各種零件組成，拆解即失去新式樣造
          型的真諦，故上揭內容亦不具證據力。系爭案之形狀
          特徵創新明顯，熟習該項技藝者亦無法由引證3 既有
          之形狀易於思及系爭案之整體形狀；故引證3 尚難證
          明系爭案不具新穎性、創作性。
        引證4 之第250 頁所示型號609-1 、612-1 、612 等
          產品，其燈座主要是完全凸出的喇吧狀開口燈，整個
          造型十分通俗，而後方亦也都未見及系爭案的重點，
          整個燈體態樣與本案差別實在太大，且固定燈座及活
          動燈座亦不相同，而原告稱為相類似，亦太過勉強，
          原告所述顯有錯誤，參加人已於舉發答辯狀就系爭案
          及引證1 至4不同點詳細標明。
      (4)原告謂其自行「取得系爭專利之嵌燈，以不同之顏色噴
        漆後比對，即可明白看出外緣呈4 分之1 圓弧，經拍攝
        反光、折射之情形」，欲以此爭論該嵌燈為圓弧？或平
        面？或喇叭形？系爭案的專利自有專利圖說為憑，並不
        需要被原告取來任意更改噴漆或拍照，並作為訴訟的新
        事證，且原告所取得的嵌燈亦未證明係從何而來？如何
        證明是系爭案的專利？又如何證明其取來的日期或攝影
        的日期係在系爭案申請專利之前？況且此係為舉發案中
        所未有的證物，如今又增出一個未說明公開（採購）日
        期的新證據？因此其證據力及證據能力均不可取，應不
        予審查。
      (5)原告稱參加人在舉發答辯書的附件2 ，作出對「編號
        F-110-1 之固定燈座與系爭案之固定燈座，該固定燈座
        相同」之語，係原告的斷章取義之詞，參加人的原意是
        指功能相同。
　　理  由
一、系爭案申請日為89年10月23日，被告於91年5 月20日審定准
    予專利，系爭案是否有應撤銷專利權之情事，自應以核准審
    定時所適用之90年10月24日修正公布之專利法規定為斷。按
    「稱新式樣者，謂對物品之形狀、花紋、色彩或其結合，透
    過視覺訴求之創作。」、「凡可供產業上利用之新式樣，無
    下列情事之一者，得依本法申請取得新式樣專利：一、申請
    前有相同或近似之新式樣，已見於刊物或已公開使用者。…
    。二、…。」、「新式樣係熟悉該項技藝者易於思及之創作
    者，…」分別為系爭案核准時專利法第106 條第1 項、第
    107 條第1 項第1 款及第2 項所明定。而對於獲准專利權之
    新式樣，任何人認有違反前揭專利法第106 條至第108 條規
    定者，依法得附具證據，向專利專責機關舉發之。從而，系
    爭案有無違反專利法規定之情事而應撤銷其新式樣專利權，
    依法應由舉發人附具證據證明之，倘其證據不足以證明系爭
    案有違前揭專利法之規定，自應為舉發不成立之處分。
二、系爭案形狀特徵在於本體設一呈盤狀之固定燈座，其盤體外
    緣係約4分之1圓弧，中央鏤空供一直筒環圈狀之活動燈座樞
    接其中，該活動燈座並突出於該盤狀燈座，固定燈座內設有
    一碗狀燈罩，燈罩由一迫緊於固定燈座內表面之環箍定位，
    燈座上方並設一對齒形平行彈片。原告所提引證1為87年3月
    版之「台灣家具雜誌」。引證2為87年5月版之「台灣燈飾雜
    誌」。引證3為1998年版之「DOSSIER Componenti」雜誌。
    引證4為2000年7月版之「台灣家具雜誌」。經查，引證1第
    431頁型號JS201-A之嵌燈形狀係一呈平面盤狀之固定燈座及
    一突出狀之碗形燈座組成，而系爭案盤狀之固定燈座，其盤
    體外緣係呈約4分之1圓弧及活動燈座係中央鏤空而為一直筒
    環圈狀者，兩者整體形狀顯有不同，視覺感受有異，不致有
    混淆誤認之虞，為不近似之形狀。且系爭案上述之形狀特徵
    創新明顯，熟習該項技藝者亦無法由引證1既有之形狀易於
    思及系爭案之整體形狀，引證1 不能證明系爭案不具新穎性
    、創作性。
三、引證2第193頁所勾註及第279頁型號G-232D、第306頁型號CE
    503- 04+G/B等之嵌燈係大致呈一平面盤狀之固定燈座及一
    圓弧碗形可調式活動燈座，其與系爭案固定燈座盤體外緣係
    呈約4分之1圓弧及活動燈座係中央鏤空而為一直筒環圈狀者
    ，兩者整體形狀顯有不同，視覺感受有異，不致有混淆誤認
    之虞，為不近似之形狀。且系爭案上述之形狀特徵創新明顯
    ，熟習該項技藝者亦無法由引證1 既有之形狀易於思及系爭
    案之整體形狀，引證2 不能證明系爭案不具新穎性、創作性
    。引證3 第53頁所勾註之嵌燈形狀係由一平面盤狀之固定燈
    座及一圓弧碗形可調式活動燈座組成，第296 頁等之嵌燈形
    狀則係斷面呈半圓弧形盤狀固定燈座及一圓弧碗形可調式活
    動燈座組成。其與系爭案固定燈座盤體外緣係呈約4 分之1
    圓弧及活動燈座係中央鏤空而為一直筒環圈狀者，兩者整體
    形狀顯有不同，視覺感受有異，不致有混淆誤認之虞，為不
    近似之形狀。且系爭案上述之形狀特徵創新明顯，熟習該項
    技藝者亦無法由引證3 既有之形狀易於思及系爭案之整體形
    狀，引證3 不能證明系爭案不具新穎性、創作性。而引證3
    第99頁所勾註者僅係嵌燈之部分零件，自難以系爭案整體之
    嵌燈形狀作比對。
四、引證4第246頁型號F-110-1之嵌燈形狀係由圓弧錐狀之固定
    燈座及一具有圓弧突緣之活動燈座組成；第250頁型號621、
    609- 1之嵌燈形狀係由一平面盤狀之固定燈座及一圓弧碗形
    可調式活動燈座組成；型號612-1、612之嵌燈形狀係由一平
    面盤狀之固定燈座及一圓錐碗形可調式活動燈座組成。其等
    與系爭案固定燈座盤體外緣係呈約4分之1圓弧及活動燈座係
    中央鏤空而為一直筒環圈狀者，兩者整體形狀顯有不同，視
    覺感受有異，不致有混淆誤認之虞，為不近似之形狀。且系
    爭案上述之形狀特徵創新明顯，熟習該項技藝者亦無法由引
    證4既有之形狀易於思及系爭案之整體形狀，引證4不能證明
    系爭案不具新穎性、創作性。原告雖主張(2)引證4 編號F-11
    0 -1之嵌燈，即為系爭案之產品，只因系爭案外緣呈4 分之
    1 圓，故於拍攝時易產生反光；經原告取得系爭案之嵌燈，
    以不同之顏色噴漆後比對，即可明白看出外緣呈4 分之1 圓
    弧，經拍攝反光、折射之情形。參加人已自承：「編號F-11
    0-1 之固定燈座與系爭案之固定燈座，該固定燈座相同」，
    但原處分及訴願決定均自行認定F-110-1 之固定燈座為圓錐
    狀，令人難以接受等等。
五、經查，引證4編號「F-110-1」之固定燈座形狀係呈圓弧錐狀
    ，與系爭案固定燈座呈盤體外緣約4分之1平緩圓弧尚有不同
    ，而引證4編號「F-110-1」之活動燈座具有圓弧突緣，該圓
    弧突緣與系爭案活動燈座呈直式收束，端部平整之形狀並不
    相同，系爭案之形狀與引證4編號「F-110-1」型號之嵌燈並
    非同一，原告主張以實物比對可證引證4編號「F-110-1」型
    號之嵌燈與系爭案之嵌燈係屬相同一節，非屬可採。又參加
    人於舉發答辯時於引證4之手繪附圖雖註記「固定座 (相同)
    」，但該手繪附圖與引證4編號「F-110-1」型錄上之固定座
    未盡相同，尚難以參加人於手繪圖上之註記即認二者相同，
    且被告已說明引證4第246頁型號F-110-1之嵌燈之固定燈座
    係圓弧錐狀，經核並無不合。因此，系爭案之固定燈座盤體
    外緣係呈約4分之1圓弧與引證4第246頁型號F-110-1之嵌燈
    之固定燈座係圓弧錐狀仍有不同，可以認定。又系爭案活動
    燈座呈直式收束，端部平整之形狀均未見於引證1、引證2、
    引證3，原告主張縱依系爭案與公開在先之F-110-1為不同產
    品，但二者差別僅在有無凸唇，如此在F-110-1燈具公開在
    先之情形下當然為具有通常知識者依先前技藝所易於思及，
    核非可採。
六、另系爭案是一完整的外觀形狀，且為可獨立交易之物品，符
    合物品性之規定，並無不符核准審定時專利法第106 條之規
    定，且整體形狀具有明顯之造形創作特徵，並非純粹因應其
    本身或他物功能可直接而輕易可思及者，亦非易於思及之相
    依關係，自非屬純功能性設計之物品造形，而有核准審定時
    專利法第108 條第1 款不予新式專利之情事。從而被告以系
    爭案未違反核准審定時應適用之專利法第106 條、第107 條
    第1項 第1 款、第2 項及第108 條第1 款之規定，而為舉發
    不成立之審定，於法核無不合。訴願決定予以維持，亦無違
    誤。原告主張前詞，請求撤銷訴願決定及原處分，並命被告
    就系爭案為舉發成立之審定，為無理由，應予駁回。
據上論結，本件原告之訴為無理由，爰依行政訴訟法第98條第3
項前段，判決如主文。
中　　華　　民　　國　　96　　年　 　4　　月　 19  　 日
                          第三庭審判長法　官  姜素娥
           　　　　　　　　     　　　法　官　曹瑞卿
           　　　　　　　　     　　　法　官  陳國成
上為正本係照原本作成。
如不服本判決，應於送達後20日內向本院提出上訴狀並表明上訴
理由，如於本判決宣示後送達前提起上訴者，應於判決送達後20
日內補提上訴理由書（須按他造人數附繕本）。
中　　華　　民　　國　　96　　年　 　4　　月　 20  　 日
      　　　　　　　　　   　 　      書記官  王英傑
